臺灣桃園地方法院民事判決　　　　　　 93年度家訴字第148號
原　　　告　丁○○
訴訟代理人　戊○○
被　　　告　乙○○
　　　　　　　　　　　樓
訴訟代理人　呂瑞貞律師
被　　　告　丙○○
　　　　　　甲○○
上列當事人間請求剩餘財產分配事件，於中華民國96年5 月29日
言詞辯論終結，本院判決如下：
    主  文
被告應連帶給付原告新臺幣肆拾陸萬仟零伍拾壹元，及自民國
95年3 月27日起至清償日止，按週年利率百分之5 計算之利息。
原告其餘之訴駁回。
訴訟費用由被告負擔10分之3，餘由原告負擔。
本判決原告勝訴部分得假執行。
原告其餘假執行之聲請駁回。
    事  實  及  理  由
壹、程序部分：
一、按訴狀送達後，因該訴訟標的對於數人必須合一確定時，追
    加其原非當事人之人為當事人者，得為訴之變更或追加，民
    事訴訟法第255 條第1 項第5 款所明定。本件原告起訴請求
    夫妻剩餘財產之分配，因其夫邵泰宏已死亡，應以其全體繼
    承人為被告，原告起訴時以乙○○為被告，嗣追加丙○○、
    甲○○為共同被告，合於前揭法文之規定，程序上並無不合
    ，核先敘明。
二、被告丙○○、甲○○經合法通知，未於言詞辯論期日到場，
    核無民事訴訟法第386 條各款所列情形，爰依原告之聲請，
    由其一造辯論而為判決。
貳、實體部分：
一、原告起訴主張：伊與訴外人邵泰宏於民國88年11月19日在大
    陸地區結婚，邵泰宏於93年7 月6 日死亡，爰依民法第1030
    條之1 規定，請求分配兩造剩餘財產之差額。伊婚後未外出
    工作，全職照顧邵泰宏，而無資產及負債，而邵泰宏於婚姻
    關係存續期間在臺灣取得坐落桃園縣龜山鄉○○段307 號土
    地及坐落其上桃園縣龜山鄉○○段1740號建號（即門牌號碼
    為桃園縣龜山鄉○○路千禧新城43號13號）房屋（下稱系爭
    房地）之所有權，依桃園縣政府函附系爭房地售價為新臺幣
    4,226,000 元；又邵泰宏於中華郵政股份有限公司桃園郵局
    （下簡稱桃園郵局）有存款新臺幣45,473元及新竹國際商業
    銀行龜山分行（下簡稱新竹銀行）有活期存款新臺幣50,443
    元及定期存款新臺幣1,000,000 元；另邵泰宏於大陸地區中
    國銀行有外幣定期存款美金20,000元、中國農業銀行有外幣
    定期存款美金10,000元，共計美金30,000元（依中央銀行93
    年7 月6 日外匯匯率，1 美元兌換新臺幣33.7330 元，折合
    新臺幣為1,011,990 元）。故伊所得請求剩餘財產分配金額
    顯然高於新臺幣1,500,000 元，惟因無力支付訴訟費用，僅
    請求邵泰宏之繼承人即被告3 人連帶給付新臺幣1,500,000
    元及自最後被告收受起訴狀繕本送達翌日起至清償日止，按
    週年利率百分之5 計算之利息，並願供擔保，請准為假執行
    之宣告。
二、被告丙○○、甲○○未於言詞辯論期日到場，亦未提出任何
    書狀，作何聲明或陳述。被告乙○○則以：系爭房地係內政
    部與國防部為協議以八折，即新臺幣3,380,800 元作為配售
    價格，軍方甚至補貼新臺幣3,963,900 元，邵泰宏並未支付
    任何金錢，應屬於無償所得之財產，不得列入剩餘財產；至
    邵泰宏與原告結婚前，其桃園郵局存款已有新臺幣19,372元
    ，新竹銀行定期存款新臺幣100,000 元，則應以邵泰宏死亡
    時之存款金額扣除婚前存款金額作為計算剩餘財產之基準，
    而邵泰宏與原告結婚前，新竹銀行活期存款為新臺幣87,570
    元，大於死亡時之存款金額，故以零計算；至於大陸地區外
    幣存單部分應屬邵泰宏婚前財產，不應列入剩餘財產分配計
    算之財產標的；則原告所得請求剩餘財產之標的僅有桃園郵
    局及新竹銀行定期存款婚後所得新臺幣26,101元及新臺幣90
    0,000 元，合計新臺幣926,101 元，原告得請求其中一半，
    即新臺幣463,051 元（元以下四捨五入），另因原告亦同為
    邵泰宏繼承人之一，其就邵泰宏所負剩餘財產分配差額之債
    務與其他繼承人連帶負擔，故其於上開範圍內之債權債務業
    經混同而消滅，其餘債務人於此範圍內亦免其責任；退步言
    之，乙○○前因與原告間協議而依約給付原告新臺幣500,00
    0 元，故縱認被告乙○○應分擔剩餘財產債務，亦應扣除此
    新臺幣500,000 元等語。
三、兩造不爭執之事實：
(一)、原告與邵泰宏於88年11月19日在大陸地區結婚，邵泰宏於93
    年7 月6 日死亡，婚姻存續期間，無論就大陸地區或臺灣地
    區財產並未約定夫妻財產制，此為兩造所不爭執，且有結婚
    公證書、戶籍謄本在卷可按。
(二)、原告無剩餘財產列入分配計算，而原告與邵泰宏結婚時，邵
    泰宏在桃園郵局有新臺幣19,372元存款，至邵泰宏死亡時為
    新臺幣45,473元，屬婚後財產計為新臺幣26,101元（45,473
    元－19,372元＝26,101元）；而原告與邵泰宏結婚時，新竹
    銀行活期存款新臺幣87,570元，至邵泰宏死亡時，金額為新
    臺幣50,443元，婚姻關係存續期間未增加，而以零計算；另
    原告與邵泰宏結婚時，新竹銀行定期存款新臺幣100,000 元
    ，至邵泰宏死亡時，定期存款已有新臺幣1,000, 000元，屬
    婚後財產計得新臺幣900,000 元（1,000,000 元－100, 000
    元＝900,000 元），此有桃園郵局000000-0號帳號及新竹銀
    行00000000000 號帳號交易明細表、桃園縣榮民服務處榮民
    遺物清點清冊在卷可佐，自堪信為真正。
四、兩造所爭執之事項：
(一)、邵泰宏所取得系爭房地是否無償取得？倘非無償取得，其所
    得列入剩餘財產分配之價額為何？
(二)、邵泰宏於大陸地區中國銀行及中國農業銀行2 筆外幣定期存
    單，是否屬於婚後財產？倘屬婚後財產，其所得列入剩餘財
    產分配之價額為何？
(三)、原告得請求分配之剩餘財產為何？是否因原告為被繼承人之
    一而生混同效果？又被告乙○○另已交付原告新臺幣500,
    000 元，是否應予扣除？
五、得心證之理由：
(一)、邵泰宏所取得系爭房地是否無償取得？倘非無償取得，其所
    得列入剩餘財產分配之價額為何？
    經查，系爭房地係桃園縣政府與軍方為辦理遷村配售作業階
    段，而以八折配售予邵泰宏，此有桃園縣政府95年5 月23日
    府城國字第0950144591號及95年8 月9 日府城國字第095022
    8823號覆函在卷可按，則既為配售所得，不論折讓金額高低
    ，既有對價，即非無償取得。惟後函復表示桃園縣政府依內
    政部與國防部協議，配售價為新臺幣3,380,800 元，軍方補
    貼新臺幣3,963,900 元等語，而兩造就此並不爭執，則軍方
    補貼已顯然高於配售價格，邵泰宏依其軍人身分，直接得自
    軍方補貼，並未實際支付任何價款，且其目的係為辦理遷村
    事宜，與邵泰宏軍旅生涯無關，是難認原告對此婚後財產之
    增加有所貢獻，是系爭房地評價上自屬民法第1030條之1 第
    1 項第1 款「其他無償取得之財產」無訛，是被告乙○○抗
    辯系爭房地不應列入剩餘財產分配之標的等語，與前開法條
    立法意旨相符，應屬可採。原告主張將系爭房地列入夫妻剩
    餘財產標的等語，並無足取。
(二)、邵泰宏於大陸地區中國銀行及中國農業銀行2 筆外幣定期存
    單，是否屬於婚後財產？倘屬婚後財產，其所得列入剩餘財
    產分配之價額為何？
    按臺灣地區人民與大陸地區人民在大陸地區結婚，其夫妻財
    產制，依該地區之規定。但在臺灣地區之財產，適用臺灣地
    區之法律，臺灣地區與大陸地區人民關係條例第54條定有明
    文。本件原告與邵泰宏既在大陸地區結婚，其在臺灣地區之
    財產，即前述財產，依該法條但書規定，適用臺灣地區之法
    律認定夫妻財產，固無疑義，惟在大陸地區之財產，應依該
    地區夫妻財產之相關規定。而依大陸地區婚姻法第17條規定
    ：「夫妻在婚姻關係存續期間所得下列財產，歸夫妻共同所
    有：(1)工資、獎金；(2)生產、經營的收益；(3)知識產權的收
    益；(4)繼承或贈與所得的財產…；(5)其他應當歸共同所有的
    財產。夫妻對共同所有的財產，有平等的處理權」、第18條
    規定：「…一方的婚前財產，為夫妻一方的財產」，又大陸
    地區婚姻法雖有規定離婚後共同財產之分配方式，惟對於夫
    妻一方死亡之婚姻解消情形，夫妻共同財產應如何分配，並
    無相應規定。查邵泰宏在大陸地區有中國銀行及中國農業銀
    行2 筆外幣定期存單，有原告提出之存單在卷可按，此部分
    業據本院多次依職權函查該2 筆存款起迄交易資料，均未獲
    任何答覆，無從確認其取得時間，無法判定係屬婚前財產或
    婚後財產。原告主張此部分為婚後財產，被告則抗辯為邵泰
    宏婚前財產等，倘屬婚前財產，則屬邵泰宏一方所有，固無
    疑義，惟縱使為邵泰宏婚後取得之財產，依前揭大陸地區之
    規定，亦屬原告與邵泰宏共同所有之財產，並無差額可資比
    較分配，今邵泰宏死亡，則依邵泰宏遺產處理方式加以主張
    處理，兩造就此已經向大陸地區浙江省舟山市定海區人民法
    院提起訴訟，而繫屬在案，有原告提出之該案應訴通知書、
    追加當事人通知書、傳票、（2004）定民一初字第1057號裁
    定書（凍結《即查封》存款裁定）、審查處理結果、第1 次
    審理筆錄等在卷可按，則原告得否就此部分主張分配權利，
    應由大陸地區法院加以認定，非本院所得審酌，是原告主張
    將邵泰宏此部分財產之差額予以分配，尚無足採。
(三)、原告得請求分配之剩餘財產為何？是否因原告為被繼承人之
    一而生混同效果？又被告乙○○另已交付原告新臺幣500,00
    0 元，是否應予扣除？
  1.按依91年6 月26日增修公布後民法第1030條之1 第1 項、第
    1030條之4 第1 項前段分別規定：「法定財產制關係消滅時
    ，夫或妻現存之婚後財產，扣除婚姻關係存續中所負債務後
    ，如有剩餘，其雙方剩餘財產之差額，應平均分配」、「夫
    妻現存之婚後財產，其價值計算以法定財產制關係消滅時為
    準」。又所謂「法定財產制消滅」係指夫或妻之一方死亡、
    離婚，改用其他財產制及婚姻撤銷等情形，為增訂立法理由
    所揭示。查原告與邵泰宏並未約定夫妻財產制，依法自應以
    法定財產制為夫妻財產制，且夫妻一方死亡為法定財產制關
    係消滅之原因之一，是原告請求夫妻剩餘財產分配，自屬有
    據。經審核原告於邵泰宏死亡時，並無資產負債，計算剩餘
    財產金額以零計算，而邵泰宏現存得列入分配之婚後財產則
    有其名下桃園郵局000000-0號帳號存款新臺幣26,101元及新
    竹銀行00000000000 號帳號定期存款新臺幣900,000 元，已
    如前述。則依上開規定將雙方剩餘財產之差額平均分配，則
    原告自可向邵泰宏請求其剩餘財產即新臺幣926,101 元（26
    ,101 元 ＋900,000 元＝926,101 元）之一半，即463,051
    元。
  2.又按繼承人自繼承開始時，除本法另有規定外，承受被繼承
    人財產上之一切權利、義務，民法第1148條前段有明文規定
    。復按大陸地區人民繼承臺灣地區人民之遺產，應於繼承開
    始起三年內以書面向被繼承人住所地之法院為繼承之表示；
    逾期視為拋棄其繼承權，臺灣地區與大陸地區人民關係條例
    亦定有明文。解釋上大陸地區人民對於臺灣地區人民有無繼
    承人身分之認定，亦於繼承開始時即取得，倘於3 年內未以
    書面向臺灣地區法院為繼承之聲明，始視為拋棄其繼承權。
    查本件被繼承人邵泰宏於93年7 月6 日死亡，迄今未逾3 年
    ，其繼承人除原告外，尚有被告乙○○及大陸地區人民丙○○及甲○○，而僅有原告於93年7 月16日向本院為拋棄繼承
    之聲明，經本院准予備查，別無其他拋棄繼承或聲明繼承之
    案件，此有本院依職權查詢案件繫屬情形在卷可參，並調閱
    原告拋棄繼承案件查核無訛，依繼承之法律關係，被告3 人
    自承受被繼承人邵泰宏剩餘財產差額分配請求之義務，而其
    數額未逾大陸地區人民繼承臺灣地區遺產數額之限制（新臺
    幣2,00 0,000元），故原告請求被告3 人連帶給付剩餘財產
    差額新臺幣463,051元，於法有據，應予准許。
  3.被告乙○○抗辯原告亦同屬繼承人，而對剩餘財產差額分配
    請求義務，亦屬連帶債務人，依民法第281 條規定，應生混
    同效力，而致他債務人同免其責等語。惟查，原告就邵泰宏
    之繼承權，已聲明拋棄繼承，業如前述，其效力並溯及於繼
    承開始時，是其並未承受被繼承人之權利、義務，對於被繼
    承人剩餘財產差額分配義務，與被告3 應繼遺產部分，歸屬
    於其他同為繼承之人，並溯及於繼承開始時發生效力，原告
    對被繼承人之債務，自不負連帶清償之責，亦無發生混同效
    力之情形，是被告乙○○此部分抗辯，尚無足採。
 4. 被告乙○○復抗辯已另行給付原告新臺幣500,000 元，故於
    此範圍內，應予以扣除等語。然查，夫妻之一方死亡，固發
    生法定財產消滅之夫妻剩餘財產差額分配請求權，同時亦產
    生就死亡一方遺產之請求權，而夫妻剩餘財產分配既屬對夫
    妻於婚姻關係存續中增益財產貢獻之價值分配，自應先就夫
    妻剩餘財產差額分配後，剩餘部分始列入遺產，而由全體繼
    承人再行分配，2 者計算標的及時點均有所不同。本件被告
    乙○○給付原告新臺幣500,000 元，係依據原告與被告乙○○間所為之協議，該協議書內容載明：「緣因被繼承人邵泰
    宏過世，乙方（即原告）同意拋棄繼承…甲方（即被告乙○○）願將被繼承人全部遺產中『所遺現金』總數的4 分之1
    給予乙方作為拋棄繼承之補償」等語，而兩造就所謂補償即
    為新臺幣500,000 元，且已由被告乙○○交付原告等情，並
    不否認，堪信為真正。惟該協議並非由全體繼承人所簽訂，
    是否已屬遺產分配協議，雖非無疑，然就條文文義解釋，確
    被告乙○○與原告間就遺產所為之協議，而與剩餘財產分配
    係屬二事，被告乙○○自不得以嗣後所生遺產分配之協議，
    與原告剩餘財產差額分配請求予以扣抵，是被告乙○○主張
    予以扣抵，尚屬無據。
五、綜上所述，本件原告本於民法第1030條之1 第1 項及繼承法
    律關係之規定，請求被告3 人連帶給付新臺幣463,051 元，
    及自最後被告收受起訴狀繕本，即96年3 月27日（被告甲○○發生受通知效力）起至清償日止，按週年利率百分之5 計
    算之利息，為有理由，應予准許。原告超過此部分之請求，
    為無理由，應予駁回。又本件所命被告給付之金額未逾新臺
    幣500,000 元，爰依職權宣告假執行。至原告敗訴部分，其
    假執行之聲請，即失所附麗，併予駁回。
五、據上論結，原告之訴一部為有理由，一部為無理由，依民事
    訴訟法第385 條第1 項前段，第79條、第85條第2 項、第38
    9 條第1 項第5 款，裁定如主文。
中　　華　　民　　國　　96　　年　　6 　　月　　12　　日
                家事法庭　審判長法　官  王兆飛
                                法　官  田玉芬
                                法　官　陳筱蓉
以上為正本係照原本作成
如對本判決上訴應於判決送達後20日內向本院提出上訴狀
中　　華　　民　　國　　96　　年　　6 　　月　　12　　日
                                書記官　陳今巾
